【裁判字號】    97,簡上,6
【裁判日期】    970717
【裁判案由】    拆屋還地
【裁判全文】
臺灣臺北地方法院民事判決               97年度簡上字第6號
    上  訴  人  乙○○
                            號.
                甲○○
                            號.
    共      同
    訴訟代理人  侯傑中律師
    複代理人    戊○○
    被上訴人    丙○○
                            9.
    被上訴人    丁○○
    訴訟代理人  陳淑芬律師
                陳曉祺律師
當事人間請求拆屋還地事件事件，上訴人對於中華民國96年10月
3日本院臺北簡易庭96年度北簡字第4650號第一審判決提起上訴
，本院於中華民國97年7月3日言詞辯論終結，判決如下：
    主      文
上訴駁回。
第二審訴訟費用由上訴人負擔。
    事實及理由
一、本件被上訴人丙○○經合法通知後，未於言詞辯論期日到場
    ，核無民事訴訟法第386條所列各款之情形，爰依上訴人之
    聲請，由其一造辯論而為判決。
二、被上訴人主張：被上訴人丙○○、丁○○分別於94年、93年
    因經法院拍賣，成為台北市○○區○○路206號惠群大樓（
    下稱系爭大樓）6樓之9及11樓之區分所有權人，該大樓頂樓
    平台及各樓層之公用廁所均屬共用部分，應為全體區分所有
    權人共同使用。乃上訴人乙○○、甲○○並非區分所有權人
    ，亦未經區分所有權人同意，竟長期占用系爭大樓之頂樓平
    台，搭建如附圖A、B、C、D所示違章建物以供居住，並私自
    占用系爭大樓14樓公用廁所內部分空間，建築如附圖E所示
    樓梯通往其所居住之違章建物內部，妨礙全體住戶使用頂樓
    平台及14樓之公用廁所。又上訴人或上訴人自稱其所繼受占
    有權利之前手黃金龍均非惠群大樓之區分所有權人，上訴人
    提出黃金龍與其他起造人簽立之頂樓使用同意書僅係起造人
    間之內部約定，並非關於惠群大樓頂樓平台之分管契約。退
    萬步言，縱有頂樓平台分管契約存在，然被上訴人係經由法
    院拍賣成為惠群大樓區分所有權人，距大樓興建已逾30年，
    住戶間對分管契約毫無所悉，遑論被上訴人，則依大法官釋
    字第349號解釋，縱有分管契約，被上訴人亦無須受分管契
    約拘束，係爰依民法第767條、第821條、第184條第1項、第
    213條規定，提起本件訴訟，求命判決上訴人上訴人應將惠
    群大樓頂樓平台上如附圖A、B、C、D所示建物拆除，並將該
    建物占用之頂樓平台返還予被上訴人及其他全體區分所有權
    人。上訴人應將惠群大樓14樓公用廁所內如附圖E所示樓梯
    拆除並回復原狀，返還予被上訴人及全體區分所有權人等語
    。
三、上訴人則以：惠群大樓係於67年5月完成建物物第一次登記
    ，而起造人早於66年12月27日即簽立同意書，約定頂樓平台
    歸黃金龍所有，並約定頂樓平台得依規定申請搭建構造物，
    而黃金龍乃惠群工程有限公司（下稱惠群公司）之實際負責
    人，因此惠群大樓之頂樓平台應未為各區分所有權人所共有
    ，被上訴人輾轉取得區分建物所有權，自無從取得頂樓平台
    之所有權。又縱頂樓平台屬共有，惟起造人間既已約定得依
    規定申請搭建構造物，且惠群大樓之原始買賣契約第7條亦
    約定，屋頂全部使用權歸屬惠群公司所有，而與本大樓其他
    住戶無涉，依經驗法則判斷，當時購屋者均有約定頂樓平台
    之使用權，衡情被上訴人在買受區分所有建物時，亦應可得
    而知該分管契約存在，自應受其拘束。而系爭大樓14樓所增
    設之廁所，應屬該樓之區分所有權人，並非全體區分所有權
    人，是被上訴人請求其拆除，並無理由。另頂樓平台除其所
    使用之增建物外，另有一合法之屋頂突出物，則附圖A、B、
    C 、D所示是否均屬上訴人占用範圍，應由被上訴人舉證等
    語，資為抗辯。
四、原審除就(一)甲○○應將坐落台北市○○區○○路二○六號大
    樓頂樓平台上如附圖Ａ、Ｂ、Ｃ、Ｄ所示建物拆除，並與乙○○、葉誠衛將該建物所占用之頂樓平台返還予原告及其他
    全體區分所有權人。(二)甲○○應將坐落台北市○○區○○路
    二○六號大樓十四樓公用廁所內如附圖Ｅ所示樓梯拆除並回
    復原狀，並與乙○○、葉誠衛將該樓梯所占用之公用廁所返
    還予原告及其他全體區分所有權人之部分為被上訴人勝訴之
    判決外，其餘則為被上訴人敗訴之判決（被上訴人就此敗訴
    部分並未聲明不服，即已確定）。上訴人乙○○、甲○○不
    服提起上訴，於本院均聲明：(一)原判決不利上訴人之部分廢
    棄。(二)前開廢棄部分，被上訴人在第一審之訴駁回。被上訴
    人答辯聲明：駁回上訴。
五、查，被上訴人丁○○、丙○○均係經由法院拍賣取得坐落於
    台北市○○區○○段二小段4地號土地及其上門牌各為台北
    市○○區○○路206號6樓之9、11樓建物所有權，並分於93
    年7月12日、94年9月13日完成所有權登記。而門牌號碼台北
    市○○區○○路206號惠群大樓頂樓平台上現有未辦理保存
    登記如附圖之A至D所示之增建物，另於惠群大樓14樓公用廁
    所內有增建通往該頂樓平台增建物之如附圖E所示樓梯，上
    述建物及樓梯均係上訴人甲○○向第三人黃顯群買受，事實
    上處分權為甲○○所享有，現則由被告乙○○及葉誠衛占有
    使用等情，為兩造所不爭，堪信為真實。茲本件所應審究者
    厥為(一)系爭建物是否有權占有使用頂樓平台？(二)上訴人占有
    使用之頂樓平台之範圍為何？
六、法院心證之理由：
  (一)系爭建物是否有權占有使用頂樓平台？
 1、按不動產物權，依法律行為而取得、設定、喪失及變更者，
    非經登記，不生效力，民法第758條定有明文。查上訴人乙○○以惠群大樓起造人間曾約定頂樓平台歸黃金龍所有，區
    分所有權人未取得頂樓平台所有權云云置辯，固據其提出同
    意書為證（見原審卷第88頁），惟被上訴人否認該同意書之
    真正，又即便惠群大樓起造人於惠群大樓興建完成時，同意
    將頂樓平台所有權讓與黃金龍一節屬實，然大樓屋頂本身為
    結構之一部分，基於結構安全及其不可分性，均無從以為單
    獨轉讓之標的，否則牆壁、樑柱豈非均可個別轉讓？尤其黃
    金龍或惠群公司並未辦理該物權移轉登記，自難認黃金龍或
    惠群公司取得頂樓平台建物所有權。甚至起造人亦非全體區
    分所有權人，亦不能認上開同意書為頂樓平台分管之約定而
    得拘束被上訴人。
 2、上訴人另舉惠群大廈預定房屋買賣契約書（見原審卷第90至
    93頁），抗辯惠群公司於住戶買受惠群大樓時，買賣契約曾
    約定頂樓平台由惠群公司使用云云，然該買賣契約書充其量
    僅得證明惠群公司曾與惠群大樓預售屋之買受人間約定頂樓
    平台之使用權，不能逕論為嗣後惠群大樓之全體區分所有權
    人間就頂樓平台使用權之分管協議。且此無非為買賣雙方之
    約定，並非區分所有權人之分管協定，被上訴人經由法院拍
    賣而為惠群大樓區分所有權人，亦難期能對原始買賣契約內
    容甚或起造人之同意書有所知悉，按諸大法官釋字第349號
    解釋之旨趣，被上訴人亦無從受買賣契約或同意書之約定拘
    束，上訴人自不能執之對抗其餘區分所有權人。是上訴人所
    辯系爭建物合法使用頂樓平台云云，要無可採。
 3、又系爭大樓14樓之電梯廁所，為全體區分所有權人公共使用
    一事，有67年11月10日台北市建成地政事務所建築改良物勘
    測成果表在卷可稽（見本院卷第83頁），且此一圖表乃供建
    物登記申請之用，所為勘測內容自較建築平面圖確定，是該
    樓層之廁所部分，當為全體區分所有權人共有無訛。上訴人
    再以系爭大樓14樓建築平面圖認該樓層之廁所應為該樓層區
    分所有權人共有云云，要與上開登記之勘測結果有違，殊屬
    無據。
  (二)上訴人占有使用之頂樓平台之範圍為何？
    查，惠群大樓頂樓平台上現有未辦保存登記之增建物如附圖A
    、B、C、D所示（A、B為建物、C為雨遮、D為花架），已據原
    審會同兩造及台北市中山地政事務所人員到場勘驗屬實，勘
    驗筆錄記載：「屋頂平台除原有的水塔、樓梯間外，尚有兩
    個部分的增建物」，而當日上訴人之訴訟代理人亦自承：「
    樓上增建物部分是我們當事人在使用」等語，並有台北市中
    山地政事務所製作之土地複丈成果圖附卷可憑，是如附圖A、
    B、C、D所示建物均係未經辦理保存登記之建物，且均為上
    訴人占有使用，殆無疑義。且經本院再次勘驗結果，附圖A
    至D部分，確為未辦保存登記之增建物，已登記之建物則為
    附圖F、G、H部分等情，亦有本院97年5月21日測量勘驗筆錄
    及台北市中山地政事務所97年5月23日北市中山地二字第097
    30775600號函檢附之土地複丈成果圖附卷可佐（見本院卷第
    112、114、115頁），上訴人辯以如附圖A、B、C、D所示包
    括頂樓平台上合法登記之屋頂突出物云云，顯無可採。
七、從而，被上訴人依民法第767條、第821條規定，請求上訴人
    甲○○將惠群大樓頂樓平台上如附圖A、B、C、D所示之建物
    拆除，並與上訴人乙○○，以及葉誠衛將該建物占用之頂樓
    平台返還予被上訴人及其他全體區分所有權人；及請求上訴
    人甲○○將惠群大樓14樓公用廁所內通往該頂樓平台建物之
    如附圖E所示之樓梯拆除並回復原狀後，並與上訴人乙○○
    、以及葉誠衛將該樓梯占用之公用廁所返還予被上訴人及其
    他全體區分所有權人，為有理由，應予准許。是則原審判命
    上訴人應如數給付，並依職權宣告假執行，於法並無不合。
    上訴意旨指摘原判決不當，求予廢棄改判，為無理由，應予
    駁回。
八、本件事證已臻明確，兩造其餘攻擊或防禦方法，經本院審酌
    後，認均與本件之結論無涉，茲不再一一論述，併予敘明。
九、據上論結，本件上訴為無理由，依民事訴訟法第436條之1第
    3項、第449條第1項、第385條第1項前段、第78條、第463條
    ，判決如主文。
中    華    民    國    97    年    7    月    17     日
                 民事第四庭    審判長法  官  劉坤典
                                     法  官  余明賢
                                     法  官  吳定亞
以上正本係照原本作成
本判決不得上訴。
中    華    民    國    97    年    7    月    17     日
                                     書記官  高秋芬


司法院資訊處製作；財團法人民間司法改革基金會備份。
